【裁判字號】    97,重訴,845
【裁判日期】    971031
【裁判案由】    確認買賣關係不存在等
【裁判全文】
臺灣臺北地方法院民事判決             97年度重訴字第845號
原      告  丙○○
訴訟代理人  謝天仁律師
被      告  戊○○
                      3之3號.
            甲○○
                      樓之1
            己○○
                      12號9.
            乙○○
                      2樓
            丁○○
上列當事人間確認信託關係存在等事件，本院於民國97年10月17
日言詞辯論終結，判決如下：
    主  文
確認兩造間自附表所示之信託開始時間起至民國九十七年八月十
日止，就附表所示股票之信託關係存在。
被告應將附表所示之股票返還原告。
訴訟費用由被告負擔。
    事實及理由
壹、程序方面：
一、按按訴狀繕本送達後，原告不得將原訴變更或追加他訴，但
    擴張或減縮應受判決事項之聲明者，不在此限，民事訴訟法
    第255條第1項第3款定有明文。經查，原告起訴時原聲明係
    請求：「(一)確認原告與被告就附表所示股票之買賣契約關係
    及贈與契約關係不存在。(二)確認原告與被告在起訴狀送達前
    ，就附表所示股票之信託契約關係存在。(三)被告應將附表所
    示之股票返還原告」，嗣於本院審理時變更為：「(一)確認原
    告與被告間自附表所示之信託開始時間起至97年8月10日（
    即起訴狀繕本送達前）止，就附表所示股票之信託關係存在
    。(二)被告應將附表所示之股票返還原告」（見本院卷第76頁
    ），核屬減縮應受判決事項之聲明，揆諸前開規定，尚無不
    合，應予准許。
二、本件被告丁○○經合法通知，未於言詞辯論期日到場，查無
    民事訴訟法第386條所列各款情事，爰依原告之聲請，由其
    就該部分一造辯論而為判決。
貳、實體方面：
一、原告起訴主張：原告於90年8月間，因擔任訴外人東大育樂
    股份有限公司向新光人壽保險股份有限公司（下稱新光人壽
    公司）借款之連帶保證人，恐其所有中國菱電股份有限公司
    （現已變更公司名稱為台灣三菱電梯股份有限公司）如附表
    所示之股票，將遭訴外人新光人壽公司實施假扣押，乃邀集
    被告戊○○、甲○○、己○○、乙○○、丁○○等人，分別
    於附表所示之信託開始時間，將原告所有如附表所示之股票
    信託登記於被告戊○○、甲○○、己○○、乙○○、丁○○
    等人名下，為達規避目的，固以買賣名義繳納證券交易稅，
    惟兩造之真意實為信託法律關係。嗣因訴外人新光人壽公司
    與主債務人間之債務已獲解決，訴外人新光人壽公司已於93
    年11月間撤銷假扣押裁定及撤回假扣押之強制執行，茲因財
    政部台北市國稅局（下稱國稅局）認定兩造間就附表所示股
    票之法律關係贈與而非買賣，致被告戊○○、甲○○、己○○、乙○○、丁○○等人於法律關係未釐清前，迄未將附表
    所示股票返還原告，是以，兩造間就附表所示股票究否為信
    託法律關係，實有疑義，為使法律關係明確，有以裁判除去
    其不明之必要，本件有即受確認判決之法律上利益。另原告
    已無將附表所示股票信託登記於被告戊○○、甲○○、己○○、乙○○、丁○○等人名下之必要，爰以起訴狀繕本送達
    為終止信託契約之意思表示，並請求被告戊○○、甲○○、
    己○○、乙○○、丁○○等人返還如附表股票予原告等語。
    並聲明：如主文第1、2項所示。
三、被告方面：
  （一）被告丁○○未於言詞辯論期日到場，亦未提出書狀作何
        聲明或陳述。
  （二）被告戊○○、甲○○、己○○、乙○○均陳稱：兩造間
        就附表所示股票確係信託關係，原告所述與事實相符，
        同意將附表所示股票返還原告等語。
四、按確認法律關係之訴，非原告有即受確認判決之法律上利益
    者，不得提起；確認證書真偽或為法律關係基礎事實存否之
    訴，亦同，民事訴訟法第247條第1項定有明文。所謂即受確
    認判決之法律上利益，係指法律關係之存否不明確，原告主
    觀上認其在法律上之地位有不安之狀態存在，且此種不安之
    狀態，能以確認判決將之除去者而言，若縱經法院判決確認
    ，亦不能除去其不安之狀態者，即難認有受確認判決之法律
    上利益（最高法院52年臺上字第1240號判例參照）。經查，
    原告確係以買賣為原因，將附表所示股票移轉登記為被告戊○○、甲○○、己○○、乙○○、丁○○等人所有，並經國
    稅局課徵證券交易稅乙節，有國稅局證券交易稅一般代徵稅
    額繳款書24紙在卷可參，是以，客觀上確有使人認為兩造間
    就附表所示股票係存在買賣關係，致兩造間究否為信託關係
    不明確，且原告在私法上之地位有即受侵害之危險，而此項
    危險得以其對被告戊○○、甲○○、己○○、乙○○、丁○○等人之確認判決予以除去，揆諸前揭判例意旨，應認原告
    對被告戊○○、甲○○、己○○、乙○○、丁○○等人提起
    本件確認之訴，有即受確認判決之法律上利益，合先敘明。
五、經查：
  （一）原告主張之上開事實，業據其提出本院90年7月19日北
        院文90民執全庚字第2399號民事執行命令、國稅局證券
        交易稅一般代徵稅額繳款書、撤回執行聲請狀、股票信
        託契約書、股利明細表及原告領取股利存摺明細等件為
        證（見本院卷第6至28、53至65頁），核屬相符，且為
        被告戊○○、甲○○、己○○、乙○○所是認，而被告
        丁○○已於相當時期受合法之通知，既未於言詞辯論期
        日到場，復未提出任何書狀爭執，依民事訴訟法第280
        條第3項前段、第1項前段規定，視同自認，故原告主張
        兩造間自附表所示之信託開始時間起，就附表所示股票
        存在信託關係，且約定信託利益全部由原告享有乙節，
        自堪信為真實。
  （二）按稱信託者，謂委託人將財產權移轉或為其他處分，使
        受託人依信託本旨，為受益人之利益或為特定之目的，
        管理或處分信託財產之關係；信託利益全部由委託人享
        有者，委託人或其繼承人得隨時終止信託，信託法第1
        條及第63條第1項分別定有明文。本件原告與被告間就
        附表所示之股票存在信託關係，且信託利益係約定全部
        由委託人即原告享有，已如前述，依前開規定，原告自
        得隨時終止信託契約，是以，原告既以起訴狀繕本向被
        告戊○○、甲○○、己○○、乙○○、丁○○等人為終
        止信託契約之意思表示，則兩造間信託契約之法律關係
        於起訴狀繕本送達之日即97年8月11日已合法終止。從
        而，原告基於終止信託關係後之返還請求權，訴請被告
        戊○○、甲○○、己○○、乙○○、丁○○等人將附表
        所示股票返還原告，即屬有據，應予准許。
六、綜上所述，原告請求確認兩造間自附表所示之信託開始時間
    起至起訴狀繕本送達前（即97年8月10日）止，就附表所示
    股票之信託關係存在，為有理由，應予准許，又原告既已合
    法終止兩造間之信託關係，則其本於終止信託關係後之返還
    請求權，請求被告戊○○、甲○○、己○○、乙○○、丁○○將附表所示股票返還原告，即屬有據，亦應予准許。
七、據上論結，本件原告之訴為有理由，依民事訴訟法第385條
    第1項前段、第78條，判決如主文。
中    華    民    國    97    年    10    月    31    日
                  民事第二庭    法  官  鍾素鳳
以上正本係照原本作成。
如對本判決上訴，須於判決送達後20日內向本院提出上訴狀。
中    華    民    國    97    年    10    月    31    日
                                書記官  林玗倩


司法院資訊處製作；財團法人民間司法改革基金會備份。
